【裁判字號】    95,易,367
【裁判日期】    970326
【裁判案由】    業務侵占
【裁判全文】
臺灣花蓮地方法院刑事判決               95年度易字第240號
公  訴  人  臺灣花蓮地方法院檢察署檢察官
被      告  庚○○
                      號
選任辯護人  鍾年展律師
被      告  范文鑒
選任辯護人  阮慶文律師
上列被告因背信等案件，經檢察官提起公訴（94年度發查偵字第
441號）及追加起訴（95年度偵續字第41號）暨移送併辦（95 年
度偵續字第41號），本院判決如下：
    主  文
庚○○、范文鑒均無罪。
    理  由
一、公訴意旨略以：被告庚○○於民國89年11月27日，與告發人
    甲○○、丁○○、丙○○、乙○○等人共組和昌勝股份有限
    公司（以下簡稱和昌勝公司），址設花蓮縣吉安鄉○○○街
    42巷16號，經營衛浴設備批發、水器材料批發、建材零售等
    業務，並為和成欣業股份有限公司（以下簡稱和成公司）所
    生產之衛浴設備在花蓮地區之總經銷。
    (一)被告庚○○經和昌勝公司董事會選任為該公司之董事長，
      係受委任為和昌勝公司處理事務之人。詎被告庚○○於擔
      任董事長期間內，原不得為自己或他人為屬於公司營業範
      圍內之行為，詎因與其他股東甲○○等人意見不合，即與
      被告范文鑒基於意圖為自己不法之利益之概括犯意聯絡，
      自91年5 月初起，至同年10月21日其卸任董事長為止，先
      後為下列違背其任務之行為，致生損害於和昌勝公司之利
      益：(1)自91年5月初起，被告2人即共謀在花蓮縣吉安鄉○○○街219巷20號1樓籌組和勝衛材企業社（以下簡稱和勝
      企業社），暗中以被告庚○○為經理，其營業項目除增加
      廚具外，其餘均與和昌勝公司相同，並由被告庚○○於91
      年5月7日刊登徵人啟事招募司機衛志哲供和勝企業社使用
      ，以便與和昌勝公司競爭，並謀取得和成公司在花蓮地區
      總經銷之地位。(2)於91年5月2日，被告庚○○利用其人脈
      關係，自豪士多股份有限公司（為和成公司之關係企業，
      主要製造販售「和成牌」之廚具、熱水器，以下簡稱豪士
      多公司）購入廚具1 批，先將之寄存在和昌勝公司花蓮縣
      吉安鄉○○○街42巷16號之倉庫內，嗣再以和勝企業社之
      名義轉賣給和昌勝公司原來之下游客戶鎮穩企業有限公司
      （以下簡稱鎮穩公司）、杰開企業有限公司（以下簡稱杰
      開公司）、聖發企業有限公司（以下簡稱聖發公司）、唐
      亞興業有限公司（以下簡稱唐亞公司）。(3)於91年5月3日
      被告庚○○先代表和昌勝公司出售3 套和成公司浴缸予杰
      開公司後，迨於91年5月9日，被告庚○○自和成公司臺東
      區總經銷鑫品企業社購得和成公司之產品2 卡車，運抵花
      蓮並存放在和勝企業社之倉庫內，並陸續以和勝企業社名
      義，販售予和昌勝公司之下游客戶唐亞、杰開等公司後，
      並要求杰開公司將前揭3 套浴缸及已訂購之貨品（貨款額
      為新臺幣（下同）228,000 元）退還和昌勝公司，亦要求
      唐亞公司退還購自和昌勝公司之貨品（貨款額為42,024元
      ）。(4)在被告庚○○、范文鑒之積極運作下，和勝企業社
      於91年7月1日正式取得和成公司花蓮地區總經銷權，使和
      昌勝公司之客戶轉向和勝企業社進貨，搶走和昌勝公司已
      簽約起訴書附表所示之生意。
    (二)被告庚○○復意圖為自己不法之所有，於91年6、7月間某
      日及同年8 月21日，利用代表和昌勝公司，向客戶瑞展土
      木包工業收取1萬元及2萬1 千元貨款之機會，以變易持有
      為所有之意思予以侵占入己。
    因認被告庚○○、范文鑒共同涉犯刑法第342條第1項之背信
    罪嫌；被告庚○○另涉犯刑法第336條第2項之業務侵占罪嫌
    等語。
二、按犯罪事實應依證據認定之，無證據不得認定犯罪事實，刑
    事訴訟法第154條第2項定有明文。次按認定犯罪事實所憑之
    證據，雖不以直接證據為限，間接證據亦包括在內；然而無
    論直接或間接證據，其為訴訟上之證明，須於通常一般之人
    均不致有所懷疑，而得確信其為真實之程度者，始得據為有
    罪之認定，倘其證明尚未達到此一程度，而有合理之懷疑存
    在時，事實審法院復已就其心證上理由予以闡述，敘明其如
    何無從為有罪之確信，因而為無罪之判決，尚不得任意指為
    違法；又認定不利於被告之事實，須依積極證據，苟積極證
    據不足為不利於被告事實之認定時，即應為有利於被告之認
    定，更不必有何有利之證據；又認定犯罪事實應依證據，為
    刑事訴訟法所明定，故被告否認犯罪事實所持之辯解，縱屬
    不能成立，仍非有積極證據足以證明其犯罪行為，不能遽為
    有罪之認定。（最高法院76年台上字第4986號、30年上字第
    816號、30年上字第1831 號判例參照）。又告訴人之告訴，
    係以使被告受刑事訴追為目的，是其陳述是否與事實相符，
    仍應調查其他證據以資審查，若被害人之陳述並無瑕疵，就
    其他方面調查又與事實相符，固足採為科刑之基礎，倘其陳
    述尚有瑕疵，則在未究明事實真象前，遽採為論罪科刑之根
    據，即難認為適法（最高法院52年度台上字第1300號及61年
    度台上字第3099號判例參照）。
三、公訴意旨認被告2 人涉犯上揭罪嫌，無非以：(一)告發人甲○○、丁○○、丙○○、乙○○於偵查中之指訴；(二)證人己○○、戴文璧之證言；(三)和昌勝公司名簿、董監事名單；(四)和
    勝企業社登記資料；(五)和成公司簡便行文表；(六)更生日報91
    年5月7日刊登徵司機之廣告；(七)告發人甲○○與劉仁芳、賴
    富賢、田偉昌、戊○○、曾麵之對話錄音譯文；(八)豪士多公
    司於91年5月2日所開立由被告庚○○簽收之成品交運單及空
    白發票2紙；(九)杰開公司、鎮穩公司之估價單3份等證據，為
    其主要論據。
四、訊據被告庚○○固不否認與告發人甲○○等人於89年12月間
    創立和昌勝公司，由伊擔任公司董事長，同時和昌勝公司並
    取得和成公司衛浴產品花蓮地區總經銷權。嗣於91年初因和
    昌勝公司內部不和，伊已有離開公司之念頭，且於91年5月7
    日刊登報紙徵司機，嗣正式離開和昌勝公司後，於91年9 月
    間，應被告范文鑒要求，至被告范文鑒所開設的和勝企業社
    擔任經理一職迄今。另曾於同年6、7月間某日及8 月21日，
    先後收受原和昌勝公司之客戶瑞展土木包工業應給付予和昌
    勝公司之1萬元及2萬1 千元貨款，惟堅詞否認有何背信及業
    務侵占之犯行，辯稱：伊於88年時，擔任和成公司花蓮營業
    所主任，因和成公司要裁撤營業所，伊即與告發人甲○○等
    人在89年12月間另創立和昌勝公司並取得和成公司花蓮總經
    銷權：(一)伊並未沒有拉走和昌勝公司的客戶，也沒有從事違
    背和昌勝公司董事長職務之情事，伊和甲○○等人在89年12
    月成立和昌勝公司後，因後來股東意見不合，在91年2、3月
    時，伊即向其他股東表示要把股權出讓，但其他的人不同意
    ，所以伊才在同年6 月間請辭董事長，並將將所有持股轉讓
    給他人，從此與和昌勝公司沒有關係，當時和昌勝公司內部
    爭執到彼此信任關係都已破壞，無法再順利經營。(二)伊雖於
    91年5月7日有登報徵人，那是因為公司股東已吵得很不愉快
    ，伊有自己做的念頭，但最後並沒有繼續也沒有辦理面試，
    案外人衛志哲並非伊面試錄用。(三)91年5月2日豪士多公司所
    進存放在和昌勝公司倉庫的貨，並非伊所進，而是豪士多公
    司所寄放，豪士多公司為和成公司之關係企業，因當時豪士
    多公司花蓮地區總經銷永祥企業社亦發生問題，豪士多公司
    同樣在找花蓮地區總經銷，才會把貨暫時寄放在和昌勝公司
    倉庫，伊有跟告發人甲○○、丁○○講，至嗣後豪士多公司
    出貨與伊無關。(四)杰開公司退貨的原因應是價格問題；唐亞
    公司退的貨事後是否改向和勝企業買，伊並不清楚，是否找
    伊接洽亦已遺忘。伊並無叫唐亞公司、杰開公司故意退貨予
    和昌勝公司，且當時和成公司終止和昌勝公司總經銷權後，
    已不再核准和昌勝公司接現場（即工地）部分，亦不再供貨
    ，至一般經銷商部分，如和昌勝公司仍有庫存當可以繼續供
    貨。(五)91年5月9日自和成公司臺東地區總經銷鑫品企業社進
    貨至和勝企業社，係被告范文鑒所為與伊無關。(六)能否取得
    和成公司之總經銷權，決定權在和成公司，伊並無向和成公
    司表示和昌勝公司已內部不和無法經營。並無何違背任務之
    行為，而致生和昌勝公司損害之犯行。(七)瑞展土木包工業之
    貨款係發生在91年4月間，伊一直催到6月底，伊在離職後自
    己去收，正確金額應為30,940元，後來有將收到的錢於92年
    7月2日匯款給和昌勝公司，因和昌勝公司尚積欠伊薪資，所
    以伊當時也有向和昌勝公司會計己○○說，這貨款可以從伊
    薪資或紅利部分扣除，並無業務侵占之犯意及犯行等語。訊
    據被告范文鑒固坦承雖於91年5 月21日始正式取得執照成立
    和勝企業社，但於91年5月9日進貨後即開始營業，並於同年
    7月取得和成公司花蓮地區總經銷權，並於同年9月聘用被告
    庚○○為經理，每月薪資為5 萬元，惟堅詞否認有何共同背
    信之犯行，並辯稱：其聘用被告庚○○時，被告庚○○已不
    是和昌勝公司董事長，也沒有工作，因其人手不足，所以就
    請被告庚○○來幫忙，至91年5月9日是其向和成公司臺東總
    經銷鑫品企業社進貨，並非被告庚○○，且在取得和成公司
    花蓮地區總經綃前有近2 個月均係從鑫品企業社進貨，至案
    外人衛志哲是其所聘之司機，但不是其刊登報紙，而是當日
    其正好前往和成公司花蓮展示中心，想向該中心借用場地，
    正好衛志哲前來應徵，而被告庚○○又未前往，所以就順便
    辦理應徵，當日有很多人前來應徵，其取得和成公司花蓮總
    經銷與被告庚○○無涉，本案係和昌勝公司內部紛爭與其無
    關等語。經查：
    (一)背信部分：
      (1)證人即和成公司經理林明毅於本院審理時到庭證稱：被
        告庚○○原為和成公司主任，後來和成公司才要被告庚○○作花蓮地區總經銷，當初和昌勝公司好像股東內部
        不合，客戶有反應給和成公司，和成公司有介入協調，
        協調時在場的有被告庚○○、告發人甲○○，和成公司
        有表示若再不能協調，就要換（總）經銷商，因和昌勝
        公司內部還是協調不成，和成公司遂正式發函換（總）
        經銷商，但和昌勝公司原已訂貨部分，和成公司同意仍
        會出貨，告發人甲○○有想要繼續爭取總經銷權而到和
        成公司協商，但是和成公司評估並不適合而未予同意，
        所以公司才發函終止與和昌勝公司之總經銷合作關係，
        並自91年7月1日更換總經銷為和勝企業社，在91年5 月
        至7 月間和成公司均未出貨至花蓮地區。和成公司後來
        將花蓮地區總經銷給和勝企業社，惟和勝企業社後來拿
        到總經銷權與被告庚○○無關，當時也有好幾家廠商要
        爭取經銷權，後來我們評估被告范文鑒對花蓮市場較為
        瞭解。並不情楚被告庚○○有無到和勝企業社，那段時
        間伊沒有跟被告庚○○聯絡，也沒有協商，亦無印象告
        發人甲○○有告訴伊，被告庚○○到其他公司的事情等
        語（參本院卷第187頁至191頁），就和成公司花蓮地區
        總經銷之更換原因及經過已證述甚詳，核與一般商業交
        易競爭之情尚無違背，就此部分應堪憑採。復依一般商
        業競爭模式觀之，和成公司係國內具相當規模之衛浴設
        備製造商，總經銷係為和成公司銷售商品，苟和成公司
        不予交付貨品，總經銷即無法為任何銷售行為，更將導
        致其他下游經銷商無法取得貨源，和昌勝公司既係和成
        公司總經銷，且依告發人所提之「衛浴總經銷合約書」
        所載，總經銷公司僅能專售和成公司之衛浴產品，則銷
        售和成公司產品成為總經銷商唯一營業項目，若和成予
        以斷貨，總經銷無異名存實亡，是和成公司就總經銷權
        誰屬顯握有相當之決定權，並非總經銷公司所能左右。
        而和成公司所重視者，則係何人能為和成公司產品創造
        最大之銷售量。而本案就和成公司而言，變更花蓮地區
        總經銷權顯係因和昌勝公司內部不和而起，並非單純繫
        於被告庚○○個人之事由，除有證人林明毅上開證言可
        據外，亦有告發人所提和成公司函復告發人甲○○所委
        任之銘陞法律聯合事務所之函文，載有：「．．．近月
        來本公司亦已耳聞諸多該公司有關經營運作相互掣肘抵
        制等情況，紛紛擾擾，無法確知其糾紛何時了；且本公
        司選認（按應係「任」之誤）經銷商之若干資格條件中
        其一須該公司必須忠誠銷售本公司各項產品，且經營理
        念一致，通力合作．．．對其紛擾之亂象，本公司暫停
        與其交易，係待其公司穩定明朗化後，再決定是否繼續
        為最大考量．．．」等語在卷可參（參發查卷第20、21
        頁）。足見和成公司具有片面決定總經銷權之權力及實
        力，和成公司嗣後終止和昌勝公司之花蓮地區總經銷權
        ，係肇因於和昌勝公司內部之股東之糾葛，應堪認定，
        而被告就此部分辯稱總經銷權係決定在和成公司等語，
        即屬可採。
      (2)被告庚○○固坦承於91年5月7日在更生日報刊登徵求司
        機之廣告，惟辯稱最後並未繼續亦未辦理面試，案外人
        衛志哲並非伊面試錄用云云，固與同案被告范文鑒所供
        稱：案外人衛志哲是其所聘之司機，但不是其刊登報紙
        ，而是當日其正好前往和成公司花蓮展示中心，想向該
        中心借用場地，正好衛志哲前來應徵，而被告庚○○又
        未前往，所以就順便辦理應徵，當日有很多人前來應徵
        云云相符。然證人衛志哲於偵查中則證稱：面試者為被
        告范文鑒，但伊並非看見徵人廣告而前往應徵，而係被
        告范文鑒親戚介紹伊去的等語（發查偵卷第81頁），已
        與被告范文鑒所稱係證人衛志哲正好前來應徵一語不符
        ，且衡情本件所被告庚○○所徵求雖僅係司機一職，然
        車輛種類不同，可能有不同執照資料限制，苟如被告 2
        人所言，被告庚○○刊登徵人啟事與被告范文鑒面試並
        無任何關係，而被告庚○○確有徵人之必要，豈有僅因
        被告庚○○未到場，即任由不相干之被告范文鑒在根本
        未知徵人啟事之條件，即任意就前來應徵被告庚○○之
        人直接面試並決定是否錄用。是被告范文鑒上開之詞顯
        與情理不符，而難以採信。
      (3)以和成為品牌之產品，衛浴設備部分係和成公司所製造
        ，至爐具、熱水器等廚具用品則係和成關係企業豪士多
        公司所製造，雖均以「和成牌」為名，實際則係2 公司
        分別製造及銷售，原先在花蓮地區之總經銷亦不相同，
        和昌勝公司係總經銷「和成公司」之「和成衛浴設備」
        ；永祥企業社（負責人林建佐）則總經銷豪士多公司之
        「和成爐具、熱水器設備」，和昌勝公司並未總經銷和
        成牌之爐具及熱水器等產品，係嗣後和勝企業社先於91
        年5 月間取得豪士多公司總經銷，始又取得和成公司之
        總經銷，業據告發人甲○○供承及證人即豪士多公司時
        任副理之李尊遙於本院審理時結證在卷（參發查偵卷第
        19頁、本院卷第360頁、第195頁）。從上可知，和昌勝
        公司原本即未取得就豪士多公司所販售之和成牌爐具、
        熱水器之總經銷權。甚且告發人甲○○所言，和昌勝公
        司根本從未販賣過由豪士多公司生產之和成牌爐具、熱
        水器（參本院卷第360 頁），則豪士多公司產品不論為
        被告庚○○售出或豪士多公司自行售出，亦根本與和昌
        勝公司無關，更無損及和昌勝公司利益之問題。況證人
        李尊遙已迭於偵查中及本院審理時結證稱：當時因花蓮
        地區總經銷永祥企業社已積欠豪士多公司貨款，所以未
        將貨置於永祥企業社之倉庫，而寄放在和昌勝公司倉庫
        時，斯時和昌勝公司並沒有人表示異見，而豪士多公司
        嗣後因知和勝企業社將取得和成公司之總經銷權，所以
        在91年5 月底才將豪士多公司產品花蓮地區總經銷給和
        勝企業社，並把這批貨賣給和勝企業社等語甚明（參發
        查偵卷第77頁、本院卷第194頁、195頁）。再者，本件
        和昌勝公司總經銷和成公司衛浴設備，係由實際出資之
        被告庚○○、告發人甲○○及丁○○分別負責經銷商（
        即店面部分）、工地（即現場）及倉管，平日和昌勝公
        司均由告發人丁○○負責訂貨，此為被告庚○○、告發
        人甲○○、丁○○一致供述在卷（參本院卷第360 頁、
        第361 頁），則負責倉管之告發人丁○○在豪士多公司
        將貨物存入和昌勝公司時，即應已知悉，又和昌勝公司
        之倉庫與公司辦公地點同一，亦為被告庚○○、告發人
        甲○○、丁○○一致供述在卷（參本院卷第361 頁），
        則公司倉庫存入1 批與和昌勝公司平日所售之衛浴設備
        截然不同之爐具、熱水器及排油煙機（參發查偵卷第44
        頁反面），告發人甲○○、丁○○竟稱並不知情，且該
        批貨物為被告庚○○私下所訂云云（參發查偵卷第19頁
        反面），亦顯與常情有違。足認被告庚○○所辯豪士多
        公司當時亦在花蓮地區找總經銷，才會將貨寄放在和昌
        勝公司倉庫，寄放時有告訴告發人甲○○、丁○○等語
        ，即非全然不可採信。而和昌勝公司既本即非豪士多公
        司花蓮地區之總經銷，又未銷售豪士多公司之產品，而
        豪士多公司之寄庫行為，又應為告發人甲○○、丁○○
        所知，則寄庫行為及嗣後銷售均難認有何損及和昌勝公
        司財產或利益之可言。亦不能僅徒憑告發人甲○○所言
        「被告庚○○未向豪士多公司積極爭取總經銷權」一語
        （參發查偵第155 頁），即遽入本與豪士多公司所製造
        之和成牌爐具、熱水器等產品無關之和昌勝公司董事長
        即被告庚○○背信之罪責。
      (4)91年5月9日和成公司臺東區總經銷鑫品企業社確有出貨
        至和勝企業社，惟此批和成公司產品係因當時花蓮地區
        並無總經銷，所以被告范文鑒才向鑫品企業社所訂購等
        情，除有訂貨單、訂貨明細表4 紙在卷可稽外，復據鑫
        品企業社負責人陳志成於偵查時證述甚詳（參發查偵卷
        第79頁反面至第80頁），而告發人固指訴該批和成公司
        貨品有售予唐亞公司、杰開公司、鎮穩公司、聖發公司
        等語。然唐亞公司負責人曾麵於本院審理時到庭結證稱
        ：該批貨品係面盆，在交貨予客戶時，發現型號不合才
        主動退貨，並非被告庚○○要伊退貨，當時有問和昌勝
        公司，和昌勝公司說已無伊要的型號庫存，所以才同意
        退貨，所退面盆僅係伊進貨中的一部分而已，後來因被
        告范文鑒有貨，所以伊才向被告范文鑒進貨，只有向被
        告范文鑒進那1 批貨，貨是被告范文鑒送來的等語（參
        本院卷第209頁至第211頁），且有營業人銷貨退回進貨
        退出或折讓證明單2紙在卷可稽（參發查偵卷第194頁）
        。而杰開公司負責人戴文璧於本院審理時證稱：杰開公
        司所以退貨22萬餘元，原因係和昌勝公司存貨不足，所
        以才決定直接退貨，再全部向和勝企業社進貨，因為工
        地不可能跟不同2 家公司分別進貨，當時總公司說可能
        會讓被告范文鑒公司接總經銷，林明毅也有說5 月時他
        們已經在接洽等語（參本院卷第201 頁）。鎮穩公司負
        責人張慧玲則證稱：91年5、6月間和成公司表示要進貨
        就找和勝企業社，和成公司告訴伊要找被告范文鑒等語
        （參本院卷第213 頁）。聖發公司負責人戊○○於本院
        審理時證稱：伊購買的管道很多，不一定和和昌勝公司
        交易，也有可能跟外縣市買，在花蓮地區沒有和成公司
        總經銷期間，並沒有找過被告庚○○買和成公司產品等
        語（參本院卷第274頁、第278頁），就所以向被告范文
        鑒買和成公司產品及何以退貨予和昌勝公司，均已證述
        甚詳，並無與被告庚○○有關。而唐亞公司、杰開公司
        、鎮穩公司、聖發公司僅係販售和成產品之一般經銷商
        ，在91年5月、6月間花蓮地區根本無和成公司總經銷情
        形下，或因和昌勝公司無法出貨，或因和成公司告知，
        才會向被告范文鑒進貨，就一般經銷商而言，能取得穩
        定的貨源理應為最大之考量，而和昌勝公司無法正常供
        貨之原因，又係因和成公司取消總經銷權，並非被告庚○○所得左右已如前述，而又無積極證據足證鎮穩等公
        司向被告范文鑒購買和成產品或無正當理由故意退貨予
        和昌勝公司與被告庚○○有關。是被告庚○○辯稱伊並
        未要鎮穩公司、杰開公司、聖發公司、唐亞公司向被告
        范文鑒買和成公司產品，亦未要求唐亞公司、杰開公司
        向和昌勝公司退貨等語，即堪採信。
      (5)按刑事訴訟法上「證據排除原則」，係指將具有證據價
        值，或真實之證據因取得程序之違法，而予以排除之法
        則。而私人之錄音、錄影之行為所取得之證據，應受刑
        法第315條之1與通訊保障及監察法之規範，私人違反此
        規範所取得之證據，固應予排除。惟依通訊保障及監察
        法第29條第3 款之規定「監察者為通訊之一方或已得通
        訊之一方事先同意，而非出於不法目的者，不罰」，通
        訊之一方非出於不法目的之錄音，所取得之證據，即無
        證據排除原則之適用（最高法院94年度台上字第716 號
        裁判參照）。經核告發人甲○○與唐亞公司負責人曾
        麵部分：唐亞公司負責人曾麵於對話中表示因和昌勝公
        司已無貨，且公司內亂，客人在趕，所以才找被告庚○○訂貨，是誰送貨不清楚等語（錄音時間：91年5月9日
        、91年5月10日，參發查偵卷第135頁）。聖發公司負
        責人戊○○與告發人甲○○部分：聖發負責人戊○○於
        對話中表示，數量被告庚○○說找被告范文鑒，戊○○
        並稱現在分為2 間，伊也很辛苦，不知如何處理等語（
        91年5 月間，參發查偵卷第139頁）。經核均仍係91年5
        月後，花蓮地區已無和成公司總經銷致下游經銷商面臨
        無貨可交的困境，尤以「現場」部分（即工地）因須大
        批貨源，而上開證人曾麵之對話，核與其於本院審理時
        所述係和昌勝公司無貨庫存之情節大致相符；證人戊○○之對話部分，則因其嗣後已未承接此工程，固未向何
        人進貨，已據其於本院審理時所證述在卷（參本院卷第
        273 頁）。而被告庚○○於本院審理時則辯稱：當時和
        成公司終止總經銷後，已不再核准和昌勝公司接現場（
        即工地）部分，亦不再供貨，至一般經銷商部分，如和
        昌勝公司仍有庫存當可以繼續銷貨。顯見當時，在須大
        批貨源之工地部分，和昌勝公司顯係因和成公司不再出
        貨而無法供應，經銷商部分，則亦可能因存貨不全而無
        法順利出貨，然此實均以和成公司終止總經銷權有關。
        至被告庚○○縱有向證人其他經銷商表示可找被告范文
        鑒，亦應係因被告范文鑒已將取得和成公司總經銷而有
        充足貨源。縱被告庚○○不為此表示，亦已無從改變和
        昌勝公司總經銷被終止而無法取得和成公司貨源，致生
        和昌勝公司無法供貨而受損害之情形。且和昌勝公司雖
        為資合公司，惟人合色彩極濃，此從公司主要出資者，
        均各自有一定之業務範圍可知，且此情形，亦均為吾國
        一般中小企業經營之常態，此衡被告庚○○原即係和成
        公司花蓮營業所主任，和成公司產品之經銷情形被告庚○○應甚為明瞭，則下游經銷商在無貨源之情形求助被
        告庚○○協助解決之情形，亦與常情不相違背。是難徒
        憑在貨源控於和成公司之際，被告庚○○向下游經銷商
        表示可向有貨源之被告范文鑒訂貨，即認被告庚○○有
        對和昌勝公司之背信犯行。至告發人甲○○與案外人田
        偉昌間、告發人甲○○與劉仁芳、賴富賢間之錄音內容
        僅能證明被告庚○○有刊登徵人啟事及應徵面試，而被
        告庚○○確有刊登徵人啟事及被告范文鑒辯稱係碰巧前
        往而順便面試不足採信已如前述，然僅以此，並不足證
        明被告庚○○有何造成和昌勝公司之損害。
      (6)至起訴書附表所示之11筆契約無法繼續供貨，係因和昌
        勝公司貨並不齊全，且因已喪失和成總經銷權，無法自
        和成取得貨源，和成公司亦不處理等語，業據告發人甲○○供述在卷。然觀以此11份契約均係工地合約，簽約
        日均在91年5 月以前，有契約書在卷可按，而證人林明
        毅於本院審理時亦到庭證稱：如果和昌勝公司已訂貨，
        和成公司有同意會出貨等語（參本院卷第188 頁），從
        而該11份契約嗣後和成公司苟確未出貨，亦應與被告庚○○無關，而係和昌勝公司與和成公司間債務履行與否
        之民事問題。
      (7)被告庚○○係自91年9 月間至和勝企業社擔任經理一職
        ，每月月薪為5 萬元，為被告范文鑒供承在卷，核與被
        告庚○○91年度綜合所得稅各類所得資料清單所載之91
        年度自和勝企業社取得所得總額為20萬元相符（參發查
        偵第64頁）。而公司董事長與公司間係委任關係，而委
        任，當事人之一方得隨時終止委任關係，為民法第 549
        條第1項所明定。本案被告庚○○於91年7月2 日致函和
        昌勝公司表明已於91年6月6日請辭和昌勝公司董事長一
        職，此為告發人等所均不否認，足認被告庚○○於91年
        6月6日已非和昌勝公司之董事長應可認定，是其嗣後於
        同年9 月至和勝企業社任職，亦難認有何違反競業禁止
        義務之背信行為之可言，應堪認定。
      (8)綜上所述，本案和昌勝公司自91年5 月以後無法總經銷
        和成公司產品，係因和成公司終止總經銷權且中斷和成
        公司貨源供應，而和成公司所以終止和昌勝公司之總經
        銷權，係肇因和昌勝公司內部股東之紛爭，並非單純被
        告庚○○之問題。而和成公司所重視的是何人擔任總經
        銷能創造最大利潤，應非和昌勝公司所得任意加以左右
        。況乎和昌勝公司已因內部不合而顯已危及和成公司在
        花蓮地區之銷售。而再依卷內資料，復查無任何證據可
        資證明被告庚○○在和成公司變更花蓮地區總經銷之過
        程中有何積極之行為，阻礙和昌勝公司繼續取得和成公
        司之花蓮地區總經銷權。則嗣自91年5 月起，和昌勝公
        司下游之和成公司產品經銷商轉而向被告范文鑒進貨及
        杰開公司之退貨，係和昌勝公司無法正常供貨；唐亞公
        司則係因和昌勝公司所提供之貨品型號不符，又無符合
        型號之存貨而退貨，凡此，均起因於和成公司終止總經
        銷權，核尚與被告庚○○無關；寄放在和昌勝公司之豪
        士多公司產品，本與和昌勝公司所總經銷之和成公司產
        品迥不相侔，告發人等又難諉為不知有寄庫行為，則豪
        士多公司將之寄庫及嗣後販售行為即難認與和昌勝公司
        有何干係而足損害和昌勝公司之利益。是亦難單憑被告
        庚○○有刊登報紙徵人而有另起爐灶之打算，即遽論其
        有對和昌勝公司為違反競業禁止義務或其他背信之犯行
        。而被告庚○○對和昌勝公司既無背信之犯行，則無身
        分之被告范文鑒自亦無對和昌勝公司有何背信犯行之可
        言。
    (二)業務侵占部分：被告庚○○收取瑞展土木包工業之貨款後
      ，並未交還和昌勝公司，固據證人己○○固迭於偵查中到
      庭證述明確（發查卷第94頁）。然本件被告庚○○所收取
      之瑞展土木包工業之貨款應為30,940元，此有和昌勝公司
      交易日應收帳款明細表在卷可稽（參發查卷第112 頁），
      而被告庚○○則坦承確有代和昌勝公司前往收取此筆貨款
      ，且因另積欠和昌勝公司2 萬元等語。惟被告庚○○於92
      年7月2日已50,940元以匯款方式，自其所有中國信託商業
      銀行基隆分行000000000000號帳戶匯至和昌勝公司中國農
      民銀行00000000000 帳戶內，此有上開中國信託商業銀行
      基隆分行000000000000號帳戶內容影本及中國農民銀行00
      000000000 帳戶封面影本在卷可稽。雖匯款時間距收款時
      已近1 年餘，惟證人己○○已於本院審理時證稱：和昌勝
      公司自91年4 月起均未發放薪水，當時向被告庚○○催討
      上開貨款時，被告庚○○確實有說其薪水或是股東紅利尚
      未解決，要伊從裡面扣除等語（參本院卷第216 頁）。而
      和昌勝公司確實有未發放薪水之情形，亦為告發人所不否
      認，告發人等雖均以：和昌勝公司有發生事情後，股東已
      決定不再領薪水云云，惟並未有何證據可資證明被告庚○○亦同意不領取薪又。而被告庚○○在和昌勝公司每月有
      52,000元薪資收入，有和昌勝公司各類所得總報表在卷可
      稽。是以，被告庚○○所辯：因和昌勝公司仍積欠伊薪資
      ，所以收到貨款可以從伊薪資或紅利部分扣除等語，即非
      全然不可採信。是被告庚○○雖在收取瑞展土木包工業之
      貨款後，並未立即文還和昌勝公司，然徵諸上開情節，被
      告庚○○確仍與和昌勝公司有債權債務關係存在，則僅以
      被告庚○○未將貨款交還和昌勝公司，確難令一般人均不
      致有所懷疑而確信其有侵占之犯意，自應為被告庚○○有
      利之認定。此外，復查無其他積極證據足以證明被告庚○○確有業務侵占之犯意及犯行，本罪疑唯輕之法則，自應
      為被告庚○○有利之認定。
五、末查，公訴人移送併辦（95年度偵續字第41號）意旨略以：
    被告庚○○與告發人甲○○等人於89年間成立和昌勝公司後
    ，由被告庚○○任董事長，係受和昌勝公司委任處理事務之
    人，明知和昌勝公司向和成公司承租坐落於花蓮縣吉安鄉○○○街42巷16號之倉庫，原為不定期租賃，原為和昌勝公司
    可長期使用，詎被告庚○○為自行成立和勝企業社並爭取和
    成公司總經銷權，竟意圖損害和昌勝公司之利益，於不詳時
    、地與和成公司簽立自91年1月1日至同年6 月30日之半年期
    租賃契約，致該倉庫原為不定期租賃變為定期租賃，致生損
    害於和成公司，因認被告庚○○就此部分同涉刑法第342 條
    第1 項之背信罪嫌等語。然查，本案被告庚○○所涉前開共
    同背信犯行，業經本院為無罪諭知，故已難認移送併辦部分
    與該部分有裁判上一罪關係，本院無從併予審理，自應退回
    檢察官另為適法之處理，併予敘明。
據上論斷，應依刑事訴訟法第301條第1項前段，判決如主文。
本案經檢察官孫源志到庭執行職務。
中    華    民    國    97    年    3     月    26    日
                  刑事第二庭    審判長法  官  林碧玲
                                      法  官  沈培錚
                                      法  官  林恒祺
上列正本證明與原本無異。
如對本判決不服，應於送達後10日內，向本院提出上訴狀（上訴
狀應記載具體上訴理由並應抄附繕本）告訴人或被害人如對於本
判決不服者，應具備理由請求檢察官上訴，其上訴期間之計算係
以檢察官收受判決正本之日期為準。
中    華    民    國    97    年    3     月    28    日
                                      書記官


司法院資訊處製作；財團法人民間司法改革基金會備份。
